最高法院民事判決　　　　　　　　　　　　　　　八十七年度台上字第二二五三號
　　上　訴　人　中租迪和股份有限公司
　　法定代理人　王恒文
　　訴訟代理人　賴盛星律師
　　　　　　　　孫天麒律師
　　　　　　　　史錫恩律師
　　　　　　　　劉鴻坤律師
　　被 上訴 人　崇友實業股份有限公司
　　法定代理人　傅培基
　　訴訟代理人　許婉清律師
　　　　　　　　陳玫瑰律師
右當事人間請求確認本票債權不存在事件，上訴人對於中華民國八十七年二月十七日
台灣高等法院第二審更審判決（八十六年度上更(三)字第五七六號），提起上訴，本院
判決如左：
    主  文
原判決廢棄，發回台灣高等法院。
    理  由
本件原審廢棄第一審所為被上訴人敗訴之判決，改判如其聲明，即確認上訴人所持有
被上訴人於民國八十年四月十八日簽發、到期日八十一年七月二十二日、票面金額新
台幣（下同）六百十六萬三千四百元之本票（下稱系爭本票），其中超過三百六十一
萬八千四百元本息部分之本票債權不存在，無非以：系爭本票固係被上訴人與訴外人
品薈社股份有限公司（下稱品薈社公司）、唐伯侯、王世隆、倪延方等人所共同簽發
，惟依票據法第十三條前段之反面解釋，票據債務人得以自己與執票人間所存抗辯之
事由對抗執票人。而系爭本票共同發票人之內部原因目的相同，其對外各與上訴人間
所具有之原因關係或可對抗之事由，即應視同被上訴人自己之事由，非「他人」之事
由，被上訴人自得援以對抗上訴人。茲查上訴人所稱：系爭本票係由品薈社公司於八
十年四月十八日向上訴人購買貨品時所簽交云云，經核其提出之買賣契約書、交貨驗
收證明書、授權書、統一發票等件．並不能證明該買賣關係為實在，上訴人又已自承
其與被上訴人間亦未存有買賣之原因關係。則被上訴人與上訴人間就系爭本票既為直
接前後手關係，被上訴人即得援用共同發票人品薈社公司與上訴人間所具「無買賣關
係存在」之抗辯事由對抗上訴人，上訴人自不得行使為支付貨款所簽發之系爭本票債
權。此外，依上訴人提出之買賣契約書記載，被上訴人顯非上訴人所謂其與品薈社公
司間買賣契約之共同買受人或保證人，系爭本票上復乏關於保證之文義，要難因被上
訴人有共同發票行為，而推測其係本票之保證人，令負保證責任，亦見兩造間無系爭
本票之債權債務關係存在。縱上開系爭本票基礎原因關係之欠缺，係存在於上訴人與
品薈社公司間，然被上訴人與品薈社公司等人均為共同發票人，其發票之原因目的相
同，品薈社公司與執票之上訴人間所具有之原因關係或可得對抗之事由，應視同被上
訴人自己之事由，而非他人之事由。被上訴人據此援引對抗上訴人，主張系爭本票之
金額超過上訴人所稱其他共同發票人已清償三百六十一萬八千四百元本息外之債權為
不存在，乃請求確認上訴人對該超過部分之本票債權不存在，洵屬正當，應予准許等
詞，為其判斷之基礎。
查票據行為，為不要因行為，執票人並不負證明關於給付之原因之責任。（見：本院
六十四年台上字第一五四○號判例）。系爭本票果如原審所認定係由被上訴人與訴外
人品薈社公司、唐伯侯、王世隆、倪延方等人所共同簽發，依上開說明及票據法第五
條第二項規定，各該共同發票人即應對執票之上訴人連帶負責。上訴人似無須再就其
「給付之原因」負舉證之責。乃原審既謂系爭本票共同發票人間之內部發票原因目的
相同，竟未命其舉證證明該內部共同發票之原因目的究屬如何﹖及其何以得執該原因
據為對抗上訴人之事由，反以上訴人提出之買賣契約書等件，不能證明其與發票人中
之品薈社公司一人間有買賣之基礎原因關係存在，而將舉證責任之分配予以倒置。所
為不利於上訴人之判決，於法即屬有違。苟被上訴人與品薈社公司等系爭本票之共同
發票人，各有簽發系爭本票之獨立基礎原因關係存在，因其外在之「共同發票」文義
，所應共同對執票之上訴人負擔之連帶責任，是否得受自己以外之其他基礎原因關係
之影響﹖上訴人於原審曾抗辯：「被上訴人所負之票據債務為連帶債務，依民法第二
百七十九條規定，不論上訴人與品薈社公司間之原因關係是否存在，該原因關係之性
質為買賣或保證，其利益或不利益均與被上訴人無關，被上訴人自不得援用此等他
人間之事由為對抗。況連帶債務係按債務人之人數所成立之多數債務，彼此間無主
從關係……不容被上訴人以他債務人品薈社公司與上訴人間之事由，而解免被上訴人
本身之本票債務」等語（見：原審「上更三」字卷一二一頁），原審未詳加研求，說
明上訴人所為上開攻擊防禦方法不足採之意見，遽以：被上訴人與品薈社公司等人均
為共同發票人，品薈社公司與執票之上訴人間所具有之原因關係或可得對抗之事由，
應視同被上訴人自己之事由，非他人之事由，被上訴人得援引對抗上訴人等由，判決
上訴人敗訴，已有判決不備理由之違法。且共同發票人各人之基礎原因關係，倘均應
視同自己之事由，而非他人之事由，則於系爭本票之共同發票人共有五人之情形下，
如除被上訴人以外，其餘四人之基礎原因存在或不存在各占二人，被上訴人就該四人
所具不能相容而應視同自己事由之基礎原因之存在及不存在，究應以何者對抗上訴人
﹖是否仍得據此全部免責﹖非無疑義。原審未仔細勾稽，逕以前詞而為有利於被上訴
人之認定，亦嫌率斷。上訴論旨指摘原判決不當，求予廢棄，非無理由。又系爭本票
之共同發票人除被上訴人外尚有多人，渠等或各有應負擔票據債務之獨立原因存在。
該獨立應負責之事由，倘不因被上訴人之訴訟結果而受影響，被上訴人於起訴為聲明
時，未求為確認上訴人對被上訴人關於系爭本票之何部分債權不存在，反請求確認上
訴人對系爭本票之金額超過何部分之債權不存在。是否無疵累可指﹖應否再予推闡，
命其為周全之聲明﹖案經發回宜注意及之。
據上論結，本件上訴為有理由，依民事訴訟法第四百七十七條第一項、第四百七十八
條第一項，判決如主文。
中      華      民      國    八十七    年      九      月    二十四    日
                              最高法院民事第七庭
                                  審判長法官  朱  錦  娟
                                        法官  蘇  茂  秋
                                        法官  蘇  達  志
                                        法官  顏  南  全
                                        法官  葉  賽  鶯
      右正本證明與原本無異
                                              書  記  官
中      華      民      國    八十七    年      十      月      七      日
